臺灣臺北地方法院民事判決　九十三年度金字第二五號
　　原　　　告　丁○○○金融股份有限公司
　　法定代理人　乙○○
　　訴訟代理人　丙○○
　　　　　　　　戊○○
　　被　　　告　甲○○
　　訴訟代理人　陳峰富律師
　　複代理　人　蕭世光律師
右當事人間請求返還融資借款事件，本院於民國九十三年六月八日言詞辯論終結，判
決如左：
    主    文
被告應給付原告新台幣陸拾萬元，及自民國八十七年十月九日起至清償日止，按年息
百分之九點七五計算之利息，並按前開利息加計百分之十之違約金。
訴訟費用由被告負擔。
    事    實
甲、原告方面：
壹、聲明：如主文第一項所示。
貳、陳述：
一、被告前於民國八十六年十月二十九日經由訴外人菁英證券股份有限公司（下稱菁
    英證券）之介紹向原告申請開立信用交易帳戶（帳號為219K-20277號），辦理有
    價證券買賣融資融券事宜，兩造並簽定融資融券契約。嗣被告於八十七年十月七
    日起於訴外人菁英證券之帳戶融資買進國產汽車股份有限公司（下稱國產汽車）
    股票二十一萬三千股，並向原告請求融資金額為新台幣（以下同）六百二十三萬
    元，約定融資利率為年息百分之九點七五。嗣國產汽車股票於八十七年十一月十
    七日起遭證券交易所處分暫停交易，原告遂依據證券金融事業管理規則第十九條
    及前述融資融券契約書第六條第五項之規定，於八十七年十二月十八日寄發通知
    信函定期限催告被告以現金償還前開融資債務，詎被告逾期仍未處理，為此依融
    資融券契約法律關係訴請被告給付如聲明所示，又因節省裁判費及被告資產狀況
    不明之故，僅就部分債權金額起訴。
二、依民法第三條第一、二項、證券交易法第十九條、證券金融事業管理規則第七條
    第一項規定，融資融券契約為法定要式契約，原則上應由委託人親筆簽名，亦可
    以印章代簽名。本件係被告透過原告公司代理證券商即菁英證券之介紹，於系爭
    融資融券契約書上之融資融券契約書人處親筆簽名，符合要式性之要求。
三、原告係辦理有價證券融資融券業務之法人組織，融資融券契約書均有固定之格式
    ，其內條款之約定，均是經原告之目的事業主管機關即財政部證券暨期貨管理委
    員會核准之融資融券業務操作辦法中規範之體現，斷無被告指稱之依民法第七十
    一條、第七十二條及第八十七條所稱之違反強制或禁止及背於公序良俗等情事存
    在。
四、以融資融券契約書之格式觀之，任何人在簽署姓名時絕對會注意到該份契約之名
    稱，縱被告未審閱合約條款內容，其在簽署時亦不可能不認識自己所簽之合約係
    以買賣有價證券融資融券為目的之合約。以上開行為發生時被告之年齡及經驗該
    有之智慮，理當清楚瞭解簽署融資融券契約之效力，被告既自承親自於開戶資料
    及融資融券契約上簽名，自應依該契約之規定負擔法律責任。
五、被告於簽訂系爭融資融券契約書係以自己名義為之，國產汽車公司亦未將授權被
    告代為簽約之事，通知或向原告為公告，縱被告經濟資力固有不足，然其於開戶
    之際，提供前揭存款證明之財力證明文件，原告據此判斷被告之資力足可從事融
    資融券交易，並無不當。被告於開立系爭交易帳戶之資料上聯絡地址為被告
    地址，難以此遽認訴外人張朝翔、張朝喨兄弟或國產汽車公司有何授權原告之事
    實。判斷原告明知與否，應以系爭融資融券契約簽定當時之狀況為斷，被告所言
    八十八年五月原告與禾豐集團張氏兄弟簽立之併存債務承擔協議書係發生於國產
    汽車財務危機之後，原告簽約當時既未知悉，被告亦未提出具體事證加以證明以
    實其說，其空言主張隱名代理之適用，委無足取。系爭交易縱非被告本人下單，
    亦係由得其授權之人所為被告對系爭交易所生之債務，對原告負清償之責。
六、按原告公司撥款流程，係依代理證券商菁英證券作成之營業報告書，即融資買進
    彙計表之內容，於該股款交割帳戶內確認自備款入帳無誤後始予以撥款，依通常
    之理，被告否認下單交易或知情，理應不會繳足自備款並配合完成股款交割事宜
    ，然菁英證券均未申報被告帳戶有違約情事，足證系爭各筆交易之交割手續均完
    備。若系爭交易非被告本人所為，被告事後將所有存摺及印章由公司保管，將系
    爭信用帳戶交予訴外人張朝喨等使用，足見被告確有授權他人使用系爭信用交易
    帳戶，此為被告之支配力所及，被告容許第三人使用其存摺，則該人使用系爭信
    用交易帳戶所為股票融資買賣，其效力自應歸屬於被告，應由被告負清償之責。
參、證據：提出融資融券契約書影本、丁○○○金融股份有限公司融資買進彙計表影
    本等件為證。
乙、被告方面：
壹、聲明：駁回原告之訴。
貳、陳述：
一、兩造間所為融資融券契約等法律行為，因違反相關規定故開戶程序未完成，開戶
    不成立：
    依證券金融事業管理規則第七條第一項、第八條第一項、丁○○○金融股份有限
    公司融資融券操作辦法第九條第一項規定可知，辦理徵信調查乃原告核准開立信
    用帳戶之必要條件，惟今卻未見原告檢附任何徵信文件，若原告徵信不完全而仍
    容許開立帳戶，原告自應負風險及所有不利益。本件係由禾豐集團職員直接要求
    被告於開戶資料及融資融券契約上簽名，並於簽名後即收回，被告並未親持身分
    證正本到場開戶，契約書上之
    訂之開戶契約及融資融券契約書上所蓋之被告印章，非被告所刻，亦非本人親自
    用印，而係公司代刻用印。應認為開戶程序尚未完成，開戶不成立。
二、縱開戶成立，依民法第七十一條、七十二條、八十七條之規定，系爭融資融券契
    約為無效：
    訴外人張朝翔、張朝喨兄弟為規避政府維護股市交易秩序依法令所為股市監視制
    度之監視，以人頭買賣股票，遂行不法炒作股票之目的，依民法第七十一條、七
    十二條規定，所為之法律行為即原告據以請求之融資融券契約，應屬無效。本件
    開戶訂約之情形為原告之職員至被告公司，向被告指出開戶資料及融資融券契約
    中需要被告簽字之欄位後，省略向被告說明契約內容之程序並要求被告於其所指
    示之欄位簽名後，隨即收回，未予被告任何機會審閱契約內容。開戶之後，其所
    有與股票買賣有關之存摺、印鑑皆未由被告本人保管，被告無實際委託證券商向
    集中市場下單買賣有價證券或股票或請求原告融資融券等之行為，其帳戶亦非被
    告本人所使用，此由檢察官不起訴處分書及禾豐集團林義翔於調查局偵訊筆錄足
    稽。依證券金融公司實務之操作，其開立證券信用交易帳戶條件為 (1)須為年滿
    二十歲有行為能力之中華民國國民，或依中華民國法律組織登記之法人；(2) 須
    曾開立受託買賣帳戶滿三個月，最近一年內委託買賣成交十筆以上，累積成交金
    額達所申請之融資額度百分之五十，其開立受託買賣帳戶未滿一年者亦同；(3)
    最近一年之所得及各種財產合計達所申請融資額度之百分之三十。以被告月薪僅
    有七萬元資力，且未具備上開 (2)、(3)所規定之條件，原告竟准予被告第四級
    之一千五百萬元額度之融資金額，顯見原告於訂立融資契約前，已明知被告實為
    禾豐集團張氏兄弟之人頭。是以被告並無締結融資契約之真意，該契約因屬通謀
    虛偽意思表示而無效，原告自不得請求被告返還融資借款。
三、被告並未委託原告代理訴外人菁英證券買進系爭國產汽車股票，故兩造間並無借
    貸關係：
    原告未於起訴狀內提出有被告親自簽名之委託買進有價證券之委託單，亦未提出
    證交所營業細則第八十條規定之電話錄音紀錄，在欠缺被告嗣候補行簽章之委託
    書及電話錄音紀錄二項下，根本無法確定買進者即為被告本人，然原告竟不理會
    此重大瑕疵，輕率認定為被告買進系爭股票進而給予融資，原告應對其自身重大
    疏忽負起所有責任。關於系爭股票下單買賣之情形，根據案發當時禾豐集團襄理
    林義翔於調查局之調查筆錄，林義翔坦承禾豐集團之人頭戶買賣國產車股票部分
    ，均由其喊盤下單。根據類似案情之鈞院八十九年度重訴字第二四五三號案件，
    九十年四月十日下午三時四十分證人林義翔之供述，再次承認人頭戶之買賣國產
    車股票係由其負責下單，由於人頭戶之提供，另有他人專門負責，因此林義翔並
    不認識這些人頭，只是在張朝喨之指示下，將人頭戶之戶頭下單買賣國產車之股
    票，至於帳戶戶頭資料以及交割明細表，則分別由專人負責保管。又根據類似本
    件案情之鈞院八十九年度重訴字第二三０五號案件，九十三年三月七日下午三時
    四十分證人李光明之供述，有關人頭戶下單買賣國產車之股，均由林義翔下單的
    。綜上可知，本件融資契約因被告並無下單買賣之行為，尚未發生借貸之法律關
    係，因此被告並不對原告有債務關係存在，鈞院九十年度重訴字第七一二號判決
    、九十年度北簡字第一五七五七號判決亦採此見解。關於證券商之營業員前述行
    為，高等法院於審理張朝翔、張朝喨違反證券交易法案件時，已表明其心證，認
    為「上開各證券商之營業員是否涉有違反證券交易法或其他法令之處，宜請檢察
    官另行偵辦」。
四、縱兩造融資契約有效成立，依隱名代理之法理，該融資契約實存在於原告與訴外
    人張氏兄弟間，從而原告請求被告返還融資借款，顯無理由：
    原告非但未就被告之財為實質徵信並審核，反而允予高額之融資額度，種種客觀
    事實觀之，足證原告之營業員，於開戶前已明知被告實係張氏兄弟之人頭。而就
    系爭股票下單買賣之情，案發當時禾豐集團管理部襄理林義翔之調查局之調查筆
    錄，已坦承禾豐集團之人頭戶買賣國產車股票部分，均由其負責喊盤下單。是以
    訴外人菁英證券就形式上雖為被告與原告締結系爭融資融券契約，然而實質上具
    有締約意思之當事人乃原告與張朝喨等情事知之甚詳，則原告亦應承擔其代理證
    證券商明知上述情節之法律效果。又被告於八十八年五月間，與禾豐集團張氏兄
    弟成立併存債務承擔之協議書，依一般經驗而言，債權人之所以會願意訂立併存
    債務承擔契約，係為加強該債權實現滿足之可能，故通常會找較具資力之人為之
    ，但本案原告何以會由債台高築之張氏兄弟為併存債務承擔人？此足證明原告認
    定此債務之追索對象為張氏兄弟而非被告。
五、由於台灣之股市自七十五年以後，日益蓬勃發展，投資人對於融資融券之需求日
    益增加，所謂丙種金主，即因應市場需求，充斥股票市場，造成不少弊端，財政
    部於八十四年起，陸續核准丁○○○等公司設立，加上八十六年六月二十五日公
    布之公司法增列關係企業章，使得許多財團利用關係企業之交叉持股，及以利用
    企業員工為人頭，大量向銀行借貸、向證券金融公司融資融券，以擴張企業之規
    模，由於當時新設立之證券金融公司，正值成長期，雙方在一拍即合情況下，造
    成眾多人頭戶之問題，八十七年十一月禾豐集團發生經濟危機後，加上亞洲金融
    風暴之衝擊，與國內地雷股之引爆，造成股價大盤下跌，禾豐集團無力護盤，致
    使因融資買賣之股票虧損後，證券金融公司向無辜之人頭員工求償，然而這些員
    工僅為人頭戶，單純提供證券戶頭供公司使用，至於資金來源、減盤下單、取消
    下單、改價、交割等，均非人頭戶所能掌握，且人頭戶亦不知究竟買入何股票或
    何種價格，卻要負擔因融資融券所產生之債務，實屬不公。
參、證據：提出林義翔於調查局之調查筆錄影本、本院八十九年度重訴字第二四五三
    號清償債務事件九十年四月十日審判筆錄影本、本院八十九年度重訴字第二三０
    五號清償債務事件九十年三月七日準備程序筆錄影本等件為證。
    理    由
甲、程序方面：
    按當事人得以合意定第一審管轄法院。但以關於由一定法律關係而生之訴訟為限
    。前項合意，應以文書證之。民事訴訟法第二十四條定有明文。依據本件兩造融
    資融券契約書第十一條，合意由原告營業場所所在地為第一審管轄法院，查原告
    營業所所在地既設於台北市○○路○段五十一號十七樓，本院自有管轄權，合先
    敘明。
乙、實體方面：
一、原告起訴主張：被告於八十六年十月二十九日經由菁英證券介紹向原告公司申請
    開立系爭信用帳戶，辦理有價證券買賣融資融券事宜，雙方並簽有融資融券契約
    書，被告於八十七年十月七日起於菁英證券之帳戶買進國產汽車股票二十一萬三
    千股，向原告請求融資金額為六百二十三萬元，約定融資利率為年息百分之九點
    七五。惟事後國產汽車股票於八十七年十一月十七日起遭證券交易所處分暫停交
    易，原告遂依據證券金融事業管理規則第十九條及前述融資融券契約書第六條第
    五項之規定，於八十七年十二月十八日寄發通知信函，定期催告被告以現金償還
    前開融資債務，詎逾期仍未處理，爰依約請求命被告應給付原告六十萬元，及自
    八十七年十月九日起至清償日止，按年息百分之九點七五計算之利息，並按前開
    利息加計百分之十之違約金之判決。
    被告則以：兩造所簽定之融資融券契約，因違反相關規定開戶程序未完成而不成
    立；或因違反法律之強制、禁止規定、公序良俗而無效；或因原告明知被告並無
    締結融資融券契約之真意而屬通謀虛偽意思表示而無效；或因被告未親自下單買
    賣而不生效力；縱認上開契約有效，惟原告於締約時即知被告為禾豐集團張氏兄
    弟之人頭戶，從而基於隱名代理之法理，系爭融資融券契約係存在於原告與張氏
    兄弟間，被告亦未授權他人使用系爭信用帳戶，是以被告非系爭融資融券契約當
    事人，原告之請求為無理由等語，資為抗辯。
二、原告主張被告於八十六年十月二十九日與原告簽訂融資融券契約，並開立帳號為
    219K-20277號之證券信用交易帳戶，辦理有價證券買賣融資融券相關事宜，該帳
    戶並於八十七年十月七日起融資買進國產汽車股票二十一萬三千股，由原告融資
    六百二十三萬元等情，業據其提出開立證券信用交易帳戶申請表、融資融券契約
    書影本、丁○○○金融股份有限公司融資買進彙計表影本各一份為證，被告對其
    係親自簽名於系爭信用帳戶申請表及系爭融資融券契約書之事實、融資金額為六
    百二十三萬元並不爭執，惟抗辯上開文書中所蓋之被告印章並非被告所刻，係公
    司代刻用印等語。因之，本件兩造所爭執者為：系爭融資融券契約書否有效。
三、按依法律之規定，有使用文字之必要者，得不由本人自寫，但必須親自簽名。私
    文書經本人或其代理人簽名、蓋章或按指印或有法院或公證人之認證者，推定為
    真正。民法第三條第一項、民事訴訟法第三百五十八條第一項定有明文。系爭融
    資融券契約為一法定要式契約，原則上應由委託人親筆簽名，亦可以印章代簽名
    ，縱被告抗辯該開戶申請表及融資融券契約書上被告之印文非被告所有或親蓋，
    惟被告既自承其在上開文書上親筆簽名，即已符合要式性之要件，應認上開文書
    為真正，亦可推論該印章係被告同意授權原告代刻用印。被告為五十二年十一月
    十日出生，有原告提出之被告國民
    其年齡及經驗該有之智慮，其於簽名之前已知該文書為開立證券信用交易申請表
    及融資融券契約，縱其抗辯未審閱契約內容，惟被告既在上開文書上簽名，理應
    當知其簽名具有一定之法律效果，即須受該契約約定條款之拘束。被告雖辯稱原
    告就徵信調查顯有過失等語，原告則提出被告本人提供之之交易紀錄及存款財力
    證明文件為證，被告既不否認上開文件之真正，且其日期均在本件融資買進系爭
    國產汽車股票之前，應認被告開立證券信用交易帳戶之徵信條件有其依據，是以
    被告抗辯原告未提出相關徵信文件，徵信不完全云云，即不可採。
三、被告辯稱：其並非實際買賣股票之人，原告未提出委託書。亦無電話錄音紀錄，
    原告無法確定買進者即為被告本人，被告為訴外人張氏兄弟所使用之人頭帳戶，
    原告與被告並無訂立系爭融資契約之真意，依民法第七十一條、第七十二條、第
    八十七條規定，原告據以請求之融資融券契約應屬無效云云。惟被告既然自承其
    為張氏兄弟之人頭，且其所有與股票買賣有關之存摺、印鑑皆未由被告本人保管
    ，應認其開立系爭信用帳戶之目的係供他人買賣股票使用。縱該帳戶均係國產汽
    車公司操盤人員林義翔所下單使用，然被告既自願開立該帳戶，又將該帳戶提供
    他人使用，應認其已同意張氏兄弟以其名義為融資融券買賣股票之行為，是以張
    氏兄弟以被告名義融資融券買賣股票，應認為有權代理之行為，縱被告非實際買
    賣股票之人，系爭交易之效力仍應及於被告，兩造間應成立消費借貸關係，尚難
    認兩造間無締結融資買賣契約之真意。
四、復按隱名代理，係指代理人為法律行為時雖未以本人名義為之，而實際上有為本
    人之意思，且此項意思為相對人所明知或可得而知者，始足當之，被告辯稱：本
    件有隱名代理之適用，該融資融券契約係存於原告與張氏兄弟之間云云。然為原
    告所否認，且被告係以自己名義簽立融資融券契約並開立信用交易帳戶，再授權
    他人使用其帳戶買賣股票，與隱名代理之要件不符，況被告復無法提出原告於簽
    約時已知悉被告為張朝翔兄弟之人頭之證明，應認被告此部分辯詞不可採。
五、另被告抗辯：原告於八十八年五月間，與訴外人禾豐集團張朝翔、張朝喨成立併
    存債務承擔之協議書，足證原告認定此筆債務之追索對象為張氏兄弟而非被告云
    云。惟按債務承擔，有免責的債務承擔及併存的債務承擔之別，前者於契約生效
    後原債務人脫離債務關係，後者為第三人加入債務關係與原債務人併負同一之債
    務，而原債務人並未脫離債務關係（最高法院著有四十九年度台上字第二○九○
    號判例意旨參酌）。依據被告所提出之協議書內容，原告與訴外人張朝翔、張朝
    喨固就包含本件被告在內之國產汽車股票信用交易融資債務達成債務承擔之協議
    ，惟該協議書約定訴外人張朝翔、張朝喨為「併存之債務承擔人」，該協議書第
    一條並載明為「併存之債務承擔標的」，可知上開協議書係屬「併存的債務承擔
    」，揆諸前開判例意旨，身為原債務人之被告並未脫離債務關係，是以被告仍應
    就本件融資借款負清償之責。且該協議書於八十八年五月三日訂立，無法以該協
    議書證明兩造在締結融資融券契約時，原告即知悉被告為張氏兄弟之人頭等情，
    是被告上開抗辯，均不足採。
六、綜上所述，兩造間就前揭國產汽車股票交易有融資關係存在，被告抗辯融資融券
    契約無效，如認有效亦因被告未授權訴外人張朝翔等，而對被告不生效力等情，
    並不足取。從而，原告本於消費借貸關係，基於系爭融資融券契約第六條第二項
    ：「甲方（即被告）之融資融券，如未依規定期限清結，或未依前條規定補繳融
    資融券差額.... 乙方（即原告）均應委託證券商在證券市場處分甲方提供之各
    項擔保.... 如因市價漲跌異常或其他特殊事故，乙方未能處分時，甲方不得因
    此拒絕清償。」、第七條第一、二、三項：「乙方應向甲方收取之融資利息與融
    券手續費，及應給付甲方之融券賣出價款與保證金利息....。前項利息按甲方融
    資融券成交日後第二營業日逾清償前一日之日數計算；利率如經調整時，甲方已
    融資融券尚未結清部分，乙方均自調整之日起，按調整後利率計收、計付利息。
    .... 甲方如超過規定期限未償還融資，乙方並按核定利率百分之十加收違約金
    。」約定，請求被告給付融資借款六百二十三萬元之部分款項六十萬元，及自八
    十七年十月九日起至清償日止，按年息百分之九點七五計算之利息，並按前開利
    息加計百分之十之違約金，為有理由，應予准許。
七、至兩造其餘之攻擊或防禦方法，及未經援用之證據，經本院斟酌後，認為均不足
    以影響本判決之結果，自無一一詳予論駁之必要，併予敘明。
八、據上論結，原告之訴為有理由，依民事訴訟法第七十八條，判決如主文。
中　　　華　　　民　　　國　　九十三　　年　　　七　　　月　　　九　　　日
                       民事第三庭  法    官　李維心
右為正本係照原本作成
如對本判決上訴，須於判決送達後廿日內向本院提出上訴狀
中　　　華　　　民　　　國　　九十三　　年　　　七　　　月　　十二　　　日
                                 法院書記官　林梅珍
